臺灣高雄地方法院民事判決　　　　　　　　96年度訴字第53號
原　　　告　甲○○
訴訟代理人　張榮作律師
複代 理 人　丙○○○
被　　　告　丁○○
訴訟代理人　蔡陸弟律師
　　　　　　蘇明彥
上列當事人間分割共有物事件，本院於民國96年9月12日言詞辯
論終結，判決如下：
    主  文
原告之訴駁回。
訴訟費用由原告負擔。
    事實及理由
一、原告主張：坐落高雄縣路竹鄉○○段第949 地號，地目田，
    面積699.49平方公尺之土地（下稱系爭土地），為兩造共有
    ，應有部分各1/2 。兩造前雖由代書乙○○協商系爭土地之
    分割事宜，惟原告當時僅同意系爭土地進行測量複丈，原告
    並未與被告就分割方案達成協議，兩造亦未訂立協議分割之
    書面契約，足見兩造當時並未達成協議分割，是兩造無法協
    議分割，原告爰依民法第823 條、第824 條規定，起訴請求
    分割系爭土地。爰聲明求為判決：兩造共有系爭土地准依如
    附圖一所示之分割方法予以分割等語。
二、被告則以：兩造曾於95年8 月間某日至乙○○代書事務所洽
    談系爭土地之分割方案，當時兩造已達成分割協議，以被告
    所有在系爭土地之建物為界，取一直線到底作為兩造分割界
    線，並由乙○○代書以此方割方式向地政事務所申請分割複
    丈，而依此分割協議，被告會多出13點8 坪土地，在乙○○
    代書協調下，被告同意給付新臺幣（下同）375,000 元予原
    告作為補償，是兩造確已達成分割協議（下稱系爭分割協議
    ）。詎系爭土地依系爭分割協議予以複丈完畢後，原告反悔
    不願辦理系爭土地分割登記，惟兩造既已達成系爭分割協議
    ，原告自應受系爭分割協議之拘束，不得再請求本院裁判分
    割等語，並聲明如主文第1 項所示。
三、兩造不爭執之事項：
  (1)系爭土地為兩造共有，應有部分各1/2。兩造就系爭土地並
    無不分割之約定，系爭土地亦無不能分割之情事。
  (2)兩造前曾於95年8 月間某日至乙○○代書事務所洽談系爭土
    地之分割事宜。
  (3)系爭土地上現有被告所興建如附圖二所示之A 、B 建物，A
    建物為二層樓之水泥透天厝，B 建物則為鋼鐵棚架，均係供
    被告使用。
四、本件爭點為：
  (1)兩造就系爭土地是否已達成系爭分割協議？
  (2)兩造若無系爭分割協議，則系爭土地究應採何種分割方案始
    為妥適公平？
五、兩造就系爭土地是否已達成系爭分割協議？
  (1)按判決分割，以共有人無法協議分割為前提，倘共有人已協
    議分割，法院即不得為判決分割，此觀民法第824 條第2 項
    之規定自明。又不動產協議分割契約係債權契約，並無民法
    第760 條之適用，協議分割共有物，並非要式行為，祗須共
    有人間確有協議分割之事實，各共有人即應受該協議之拘束
    ，而不得為訴請裁判分割，合先敘明。
  (2)查本件兩造曾於95年8 月間某日至乙○○代書事務所洽談系
    爭土地之分割事宜等情，為兩造所不爭，雖原告主張其當時
    僅同意先申請測量土地，兩造並未達成分割協議云云，惟已
    為被告所否認，並抗辯兩造已達成系爭分割協議等語。經查
    ，證人即代書乙○○於本院證稱：當時兩造有來伊事務所談
    系爭土地之分割事宜，兩造講好方式是從馬路沿著地籍線成
    一直線分成二半，就是如本院卷第24頁所示複丈成果圖之分
    割方法。之後，測量員先把該分割方案兩造面積多少跟伊說
    ，因原告面積少一點，伊把兩造找過來，就面積少的部分作
    協調，協調結果被告以375,000 元補償原告。複丈成果圖出
    來後，伊準備要申報土地增值稅，請兩造出具印鑑證明及印
    鑑章，但原告不知什麼原因不同意這個分割協議，不願意拿
    出印鑑證明出來，之後就沒有完成分割。（問：你會申請申
    報土地增值稅，是否因兩造就土地分割方式已經達成協議？
    ）是的，但是之後原告不願意把印鑑證明拿出來辦理土地增
    值稅的申報及土地分割申請，所以無法辦理完成，但被告當
    時是同意的並沒有反悔。（問：協調過程是否都由兩造親自
    參與？）是的，被告丁○○及原告甲○○本人，由伊協調等
    語甚詳（見本院卷第80頁、第81頁），並有高雄縣路竹地政
    事務所96年8 月20日路地所二字第0960006566號函文，暨所
    附兩造以分割系爭土地為由委託乙○○代理申請土地複丈之
    土地複丈申請書、複丈處理結果清冊、土地複丈圖及面積計
    算表各1 份在卷可憑（見本院卷第90至96頁），是依證人乙
    ○○上揭證述內容，兩造經證人乙○○居中協調後，已同意
    系爭分割協議，兩造並委由證人乙○○申請土地分割複丈，
    且因原告分得面積較少（依上揭複丈處理結果清冊所載，原
    告較被告少91.25 平方公尺），故被告始同意給付375,000
    元予原告作為補償等情，此與被告抗辯之事實一致，是兩造
    就系爭土地已達成系爭分割協議之事實，應可認定。雖兩造
    並未就系爭分割協議訂立書面契約，惟協議分割共有物並非
    要式行為，已如上述，兩造雖未訂立書面契約，並不影響系
    爭分割協議之有效成立。綜上，原告主張兩造就系爭土地並
    未成立系爭分割協議云云，不足採信。
六、又兩造就系爭土地既已達成系爭分割協議，則本件兩造爭點
    (2)「兩造若無系爭分割協議，則系爭土地究應採何種分割方
    案始為妥適公平？」，本院自無須再予審究，併予敘明。
七、綜上所述，兩造就系爭土地既已達成系爭分割協議，兩造即
    應受系爭分割協議之拘束，而不得再訴請法院裁判分割。從
    而，原告起訴請求分割系爭土地，為無理由，應予駁回。
八、據上論結，本件原告之訴為無理由，依民事訴訟法第78條，
    判決如主文。
中　　華　　民　　國　 　96　　年　　9　　月　　26　　日
                  民事鳳山分庭審判長法　官  楊富強
                                    法　官  李怡諄
                                    法　官  呂憲雄
正本證明係照原本作成。
如不服判決，應於送達後二十日內，向本院提出上訴狀並表明上
訴理由，如於判決送達前提起上訴者，應於判決送達後十日內補
提上訴理由書（須附繕本）。
中　　華　　民　　國　 　96　　年　　9　　月　　26　　日
                                    書記官  李文廣
